最高法院刑事判決　　　　　　　九十四年度台上字第五六三號
　　上　訴　人　甲○○
上列上訴人因業務過失致人於死案件，不服台灣高等法院高雄分
院中華民國九十一年三月二十二日第二審判決（九十一年度交上
訴字第十六號，起訴案號：台灣高雄地方法院檢察署八十八年度
偵字第二四○五四號），提起上訴，本院判決如下：
    主  文
上訴駁回。
    理  由
按刑事訴訟法第三百七十七條規定，上訴於第三審法院，非以判
決違背法令為理由，不得為之。是提起第三審上訴，應以原判決
違背法令為理由，係屬法定要件。且必須依據卷內資料為具體指
摘，並足據以辨認原判決已具備違背法令之形式，始屬相當。如
果上訴理由書狀並未依據卷內訴訟資料，具體指摘原判決不適用
何種法則或如何適用不當，或所指摘原判決違法情事，顯與法律
規定得為第三審上訴理由之違法情形，不相適合時，均應認其上
訴為違背法律上之程式，予以駁回。本件原判決維持第一審論上
訴人甲○○以從事業務之人，因業務上之過失致人於死罪，判處
有期徒刑伍月，如易科罰金，以參佰元折算壹日之判決，駁回上
訴人在第二審之上訴。係依憑上訴人坦承其為育興科技企業股份
有限公司（以下稱育興公司）負責人，並擔任育興公司之勞工安
全衛生管理人員，自民國八十八年六月二十九日起僱用被害人蘇
進忠從事電銲工作，蘇進忠於原判決事實欄所載之時、地，持電
銲機進行組立作業時，遭電擊後休克送醫不治死亡之自白，並與
證人陳生財、柯寶城、許文昌、林俊智、王正立、魏國長、劉勝
達等人之證詞相符，及參酌行政院勞工委員會南區勞動檢查所八
十八年十月十三日八八南檢製字第三九九四號函所附職業災害檢
查報告書（內含附件暨照片）、台灣高雄地方法院檢察署檢察官
之勘驗筆錄、驗斷書、相驗屍體證明書各一份等證據資料，而為
論斷，已詳敘其所憑證據及認定之理由。而以上訴人辯稱：伊雖
是育興公司之負責人，負責公司之營運及業務之承攬，但前開事
故地點即正合興重工業股份有限公司（以下稱正合興公司）路竹
廠工地已指派工人陳生財擔任工地負責人，是本件發生事故之工
地現場之安全管理應由工頭陳生財負責；又於事故發生前五月份
，已有裝設自動電擊防止裝置，且勞工黃榮華與被害人蘇進忠先
後使用相同之電銲機焊接柄，黃榮華先前使用時並無何破損情形
，是被害人使用時發現毀損應要告訴伊或工頭，或更換新的電焊
機使用，其卻疏忽造成意外，非伊所能注意，伊無過失云云，為
飾卸之詞，不足採取，在理由內依憑卷證資料，詳加指駁；並說
明：（一）上訴人係育興公司之負責人，被害人蘇進忠係上訴人
以育興公司名義所僱用之勞工，依雙方之勞動契約，被害人即應
接受上訴人之指示支配，彼此間顯有從屬支配關係存在，其屬勞
工安全衛生法所稱之雇主。（二）育興公司承攬正合興公司路竹
廠有關ＣＯ燃燒塔之組立作業工程，相關機具仍由育興公司自行
提供與維修，有關工人之安全事宜，亦由育興公司自行負責。而
被害人蘇進忠於八十八年九月三日十三時許，至正合興公司路竹
廠廠內空地進行組立ＣＯ塔之點焊作業，與黃榮華一同進行時，
黃榮華在該鐵管上方進行焊接，被害人蘇進忠則站該鐵管旁，欲
進行下方之焊接作業，是日十六時二十分許，黃榮華將焊接槍交
予被害人蘇進忠使用，被害人蘇進忠進行點焊時遭電擊剛倒在地
上，黃榮華即將被害人扶起，被害人當時還有意識要站起來時，
又稱被電到後即倒在地上。嗣被害人經第一審法院檢察署檢察官
督同法醫師相驗結果，其有面部充血，唇及兩手指端發紺，屍體
外觀未見明顯之電觸燒灼傷，死者雖暴露於低壓電擊，但推斷可
能電流前進路線經過心臟，導致心律不整，心室顫動而致死，經
驗斷係因觸電引起休克致死，顯然被害人蘇進忠在上開時、地，
使用電焊機進行點焊作業時，遭電擊發生死亡之職業災害，應屬
事實。（三）行政院勞工委員會南區勞動檢查所八十八年十月十
三日八八南檢製字第三九九四號函所附職業災害檢查報告書，其
內容以：「災害現場概況：１、災害地點為正合興公司路竹廠廠
房外組立作業場所，現場正進行ＣＯ燃燒塔組立，ＣＯ燃燒塔長
度分別為一點八公尺、直徑二點四公尺。２、罹災者（即被害人
）進行ＣＯ燃燒塔塔體中央點焊工作，罹災者腳部穿有膠底工作
鞋。３、肇事時所使用電銲機為一次電壓二百二十伏特，二次無
負載電壓八十五伏特，二次負載電壓四十伏特，電焊機之焊接柄
早已破損斷裂。災害原因分析：（１）直接引起死亡原因為：甲
、休克。乙、電擊。（２）依據該被害現場概況及詢問現場有關
人員，進行研判本災害可能發生之原因為︰八十八年九月三（原
判決誤為三十）日下午三時十五分許，勞工黃榮華進行ＣＯ燃燒
塔外殼上端組立點焊完成後，將電銲機焊接柄地交給站立在下面
之蘇進忠，進行ＣＯ燃燒塔塔體中央點焊工作，蘇進忠拿到電銲
機焊接柄及護眼面罩，右手持電銲機焊接柄，左手持護眼面罩，
身體左側邊碰觸ＣＯ燃燒塔塔體，點焊時不慎以右手碰觸電銲機
破損焊接柄帶電部，造成感電，電流由右手經過身體、心臟、身
體左側、再經ＣＯ燃燒塔塔體金屬構造導入大地形成此一感電迴
路，經送醫急救不治死亡；綜合前述分析，本災害之發生原因為
︰直接原因︰罹災者遭交流電焊機焊條夾頭二次無負載電壓八
十五伏特感電致死。間接原因︰交流電焊機焊接柄破損斷裂致
帶電體外露等不安全狀況所致。基本原因︰雇主未訂定安全衛
生工作守則，即未實施自動檢查，未對罹災者勞工實施安全衛生
教育訓練及勞工缺乏警覺性及知識不足等因素所致。雇主對於勞
工使用交流電焊機從事電焊作業，交流電焊機焊接柄破損斷裂，
致使罹災者不慎碰觸感電。且本件事故與有無裝置防電擊設備並
無關係，而是電焊機之焊接柄之絕緣體已經破損，縱然有裝設防
電擊設備亦會觸電，又本件雇主並未檢查工人所使用之設備，亦
未對工人實施教育訓練，且未訂定包含工作之程序及使用設備、
器具應遵守之順序之工作守則，堪認被害人蘇進忠因進行點焊作
業時，使用育興公司所提供破損未具有相當之絕緣耐力及耐熱性
之交流電焊機，因不慎碰觸電焊機破損焊接柄帶電部，造成感電
，而遭電擊致休克之事實甚明。（四）勞工黃榮華當日雖亦有使
用同一交流電焊機，而未遭觸電，乃因其未碰觸到焊接柄之破損
處，因而未感電所致，且黃榮華亦未注意到焊接柄有何破損之處
，並不表示該電焊柄確無任何破損，尚不足為有利於上訴人認定
之依據。（五）上訴人為育興公司之負責人，其工作內容除拓展
育興公司之業務外，對於各工地現場勞工所使用之機械、器具及
設備等所引起之危害，因育興公司人員在正合興之工廠工作，相
關之機具均是育興公司提供，機具之維修與保管並無專人負責，
是看何人使用就由何人自行負責，如發現有機具壞掉，另外向陳
生財報備另行更換；而陳生財並非工頭，僅係做的比較久，較有
經驗，但不負責工地現場之安全工作；另上訴人亦未交代要注意
維修、保養工具，工具如發生故障視何人使用就由何人送修，因
陳生財較資深，故上訴人曾交代陳生財機具如壞掉要換修，但陳
生財並非專業，不能逕認案發之工作場所之機具係由陳生財負責
維修及保管。又上訴人並自承於承攬正合興公司之工程時，正合
興公司要求育興公司自行派安全衛生管理人員，因上訴人具有相
關之結業證書，陳生財沒有，即由上訴人擔任安全衛生管理人員
，陳生財僅係受僱於上訴人工作較久之勞工，其並無相關之專業
智識與能力進行工作現場所有機具之管理及維護，上訴人不得任
意授權要求證人陳生財負責須專業知識與能力之機具管理與維護
事項。（六）上訴人既係育興公司之負責人，且為育興公司之安
全衛生管理人員，其工作內容除拓展育興公司之業務外，並包括
監管、巡視各工作場地之安全狀況，因而其對於各工地現場勞工
所使用之機械、器具等之安全亦負有相當之注意義務甚明。且雇
主應防止機械器具、設備等引起之危害及電、熱及其他之能引起
之危害，雇主對電焊作業使用之焊接柄，應有相當之絕緣耐力及
耐熱性。上訴人既僱用勞工即被害人蘇進忠在正合興公司路竹廠
廠房房間空地，從事育興公司向正合興公司所承攬之組立ＣＯ燃
燒塔及ＣＯ燃燒塔頸部水箱作業之點焊工作，客觀上即負有提供
合於標準之安全設備義務，且對於前開勞工進行點焊作業所使用
之電焊機焊接柄之安全亦負有必要之注意義務，亦即上訴人所提
供勞工使用之電焊機焊接柄應係完整無缺損具有相當之絕緣耐力
及耐熱性，以使勞工作業時得以避免感電之危害，而依客觀情況
，亦無不能注意之情事，竟疏未注意設置符合標準之必要安全設
備，致發生本件被害人感電致死之職業災害，其不僅違反勞工安
全衛生法之規定，且對於本件災害之發生確有過失甚明，且其過
失與被害人之死亡間，復有相當因果關係之理由。從形式上觀察
，原判決並無違法之情形存在。上訴意旨略稱：（一）如欲以證
人親身經驗之事實證明被害人所使用之焊接柄夾頭之絕緣護套，
在被害人使用之前已經破損，則證人必須且一定要在被害人使用
之前目睹或接觸該被害人所使用之同一焊接柄，證人王正立並未
經歷本件職災發生前之事實，其所判斷被害人所使用之焊接柄夾
頭絕緣護套，在被害人使用之前是否「早已破損」，即非證人王
正立所經驗之事實，其陳述顯係其臆測之詞，其作成之報告書亦
屬臆測，以該證人臆測之詞作為證據，顯然違反論理及經驗法則
。（二）真正目擊之黃榮華證稱：伊沒有注意焊接柄有何處破損
；案發當日焊接柄之護套沒有破損，伊每次使用都有看，伊看起
來是好好的，但是沒有注意有無裂縫。顯然指出被害人蘇進忠所
使用之焊接柄夾頭，在黃榮華交付其使用時，並無破損現像。原
判決只拮取證人黃榮華之證詞片斷，遽而不採信證人黃榮華有利
於上訴人之證詞，亦有違經驗法則。（三）如果焊接柄之夾頭絕
緣護套有脫落情形，最早發見、最直接得加以排除之人，莫過於
使用者，上訴人當時並不在現場，亦非使用者，顯無庸負責，詎
原判決竟科當時不在場之上訴人罪刑，顯有判決適用法令不當之
違法等語。惟查：（一）取捨證據及認定事實，乃事實審法院職
權之行使，其對於證據證明力所為之判斷，苟係基於吾人日常生
活之經驗，而未違背客觀上應認為確實之定則，並已敘述其何以
為此一判決之理由者，即不能指為違法。原判決已說明其採取證
人王正立之證詞及上開職業災害檢查報告書（王正立係至現場檢
查之檢查員）憑以認定上訴人成立上開犯行之依據及理由，詳如
前述。上訴人上訴意旨未依卷內訴訟資料，就王正立之證詞及職
業災害檢查報告書內容為具體之指摘，徒執相異之價值判斷就原
判決已說明之事項或屬於原審採證認事職權之適法行使，任意指
摘為違法，即非適法之第三審上訴理由。（二）供述證據前後，
雖稍有參差或互相矛盾，事實審法院非不可本於經驗法則參酌其
他證據作合理之比較定其取捨，從而供述證據之一部認為真實者
予以採取，亦非證據法則所不許。本件原判決既已說明其就證人
黃榮華所證其是否未注意到焊接柄有何破損之處乙節，本於調查
所得心證，定其取捨而為事實判斷之理由，核無違背證據法則之
情形，自屬原審採證認事之職權行使，不容上訴人任意指摘。（
三）勞工安全衛生法第三十一條第一項規定處罰雇主，依同法第
二條第二項係指事業主或事業之經營負責人。本件卷附之行政院
勞工委員會南區勞動檢查所八十八年十月十三日八八南檢製字第
三九九四號函所附職業災害檢查報告書所載承攬正合興公司路竹
廠之組立ＣＯ燃燒塔及ＣＯ燃燒塔頸部水箱作業之點焊工作者，
係上訴人所負責之育興公司，而上訴人復自承係其以育興公司名
義僱用被害人蘇進忠，依同法第十六條前段之規定，其係罹災之
蘇進忠之雇主甚為明確。原判決依上開資料審酌說明，以上訴人
為雇主而論以罪刑，即難謂有違誤，上訴意旨執以指摘，亦非第
三審上訴之合法理由。其餘上訴意旨，經核係置原判決之明白論
斷於不顧，猶執已為原審指駁之陳詞爭辯，並就屬於事實審法院
認事、採證之職權行使及已論斷之事項，任意指摘，均未依據卷
內訴訟資料具體指明原判決如何違背法令，自難認已符合法定之
第三審上訴要件，顯非適法之上訴理由。其上訴違背法律上之程
式，應予駁回。
據上論結，應依刑事訴訟法第三百九十五條前段，判決如主文。
中　　華　　民　　國　九十四　年　　一　　月　二十八　日
                      最高法院刑事第九庭
                          審判長法官  林　增　福
                                法官  邵　燕　玲
                                法官  張　清　埤
                                法官  陳　世　雄
                                法官  陳　朱　貴
      本件正本證明與原本無異
                                      書  記  官
中　　華　　民　　國　九十四　年　　二　　月　　四　　日
                                                      Ｑ
